【裁判字號】    96,上訴,4998
【裁判日期】    970123
【裁判案由】    公共危險
【裁判全文】
臺灣高等法院刑事判決                96年度上訴字第4998號
上  訴  人
即  被  告  乙○○
                    樓
                    （現羈押於臺灣台北看守所）
選任辯護人  王道元律師
上列上訴人因公共危險案件，不服臺灣桃園地方法院96年度訴字
第1385號，中華民國96年10月18日第一審判決（起訴案號：臺灣
桃園地方法院檢察署96年度偵字第14028號），提起上訴，本院
判決如下：
    主  文
原判決關於乙○○放火燒燬他人所有之自小客車左前門，致生公
共危險部分及定應執行部分均撤銷。
乙○○被訴放火燒燬他人所有之自小客車左前門，致生公共危險
部分無罪。
其餘上訴駁回。
    事  實
一、乙○○前曾於民國95年間因違反毒品危害防制條例案件，經
    臺灣桃園地方法院於95年5月25日以95年度桃簡字第1134號
    判處有期徒刑4月確定，甫於95年11月1日易科罰金執行完畢
    。詎其猶不知悔改，因與甲○○發生口角，對甲○○心生怨
    恨，竟於96年6月19日晚間7時30分許，趁酒後精神亢奮情緒
    易於衝動之際（未至精神障礙或其他心智缺陷，致不能辨識
    其行為違法之程度），基於放火燒燬他人所有之物之犯意，
    前往桃園縣八德市○○路「興榮加油站」購買約新台幣（下
    同）20元之汽油，並將該汽油裝填其在路上撿拾之2只保特
    瓶內，於同日晚間7時40分許，攜帶該2只裝有汽油之保特瓶
    至同上路2段469 號前，旋以自備之打火機點燃其中1只保特
    瓶，並朝余張月里所有交由甲○○使用而停放於上址之牌號
    8N—1853號自用小客車左前門丟擲，瞬間起火燃燒而引發火
    勢（此部分應為無罪之判決如後述），嗣乙○○於96年6月
    19日晚間返家之際，鄰居丙○○為機車停放問題與其發生爭
    執，竟復於同日晚間8時30分許，趁酒後精神亢奮情緒易於
    衝動之際（未至精神障礙或其他心智缺陷，致不能辨識其行
    為違法之程度），基於放火燒燬現供人使用住宅之犯意，將
    所持之另1只保特瓶內之汽油，潑灑在其與丙○○所居住屋
    宅之樓梯間，且手持前開自備之打火機，旋轉打火機之點火
    石2下，第1次產生零星火花，第2次未打著，欲引燃潑灑於
    大門之汽油，惟經丙○○呼救並請附近民眾報警處理，始未
    引發火勢而損及該住宅之主要結構及效用。嗣經警當場逮捕
    乙○○，並扣得其所有供放火用之打火機1個及保特瓶1只（
    內含其所有購得之殘餘汽油）。
二、案經桃園縣政府警察局八德分局報請臺灣桃園地方法院檢察
    署檢察官偵查起訴。
    理  由
壹、證據能力部分：按被告以外之人於審判外之言詞或書面陳述
    ，除法律有規定者外，不得作為證據，刑事訴訟法第159條
    第1項定有明文。經查關於證人丙○○及甲○○於警詢中所
    為陳述，為被告以外之人於審判外之言詞陳述，依刑事訴訟
    法第159條前開規定，不得作為證據，均無證據能力。
貳、有罪部分
一、訊據被告乙○○對於上揭事實均自承不諱，核與證人即被害
    人丙○○於原審及本院審理中分別證述：當天伊外出正要回
    家，在樓梯間遇到被告，因被告機車擋在樓梯的出入口，伊
    就跟被告表示這樣沒有辦法進去，被告就向伊表示「不然你
    是不爽嗎」，接著就將保特瓶裡面的液體往伊及樓梯間亂灑
    ，並拿出1個打火機開始點火，伊當時有看到打火機閃著火
    花又熄，但沒有點著，被告又想撥打火機的轉軸，伊見狀趕
    緊將被告拉到戶外，並請附近民眾報警處理，又被告有轉動
    2次打火機的轉軸，第1次有打出火花，但並沒有點著，第2
    次連火花都沒有，此外並沒有任何東西遭到燒毀等語，及稱
    ：同日8點左右，我與被告乙○○一前一後，他在前面將機
    車停在樓梯間，他要上樓，我跟他說機車停這樣我沒有辦法
    上樓。他要上樓，所以他站在樓梯上2、3階左右，我與他距
    離約證人席至辯護人席的位置。他站的位置比較高。我看他
    需要仰頭看，我本身有戴眼鏡，近視100多度，有點散光約
    75度。我現在的眼鏡配150度、散光75度左右。當天樓梯間
    的燈光打開，是一般的日光燈，只有1盞。裝汽油的保特瓶
    ，我不知道廠牌為何，是一般10元的礦泉水的那種。看到被
    告乙○○轉打火機2次，我記得有看到火花，但第2次我現在
    不太確定，沒有彎下腰或要將打火機靠近汽油的舉動，也沒
    有在打火後將打火機拋到地面的動作。是我看到他轉打火機
    ，就拉他到樓梯外面。被告乙○○轉打火機時手上是拿保特
    瓶，保特瓶裡面還有汽油等情綦詳（見上偵查卷宗第22至23
    頁、原審96年8月16日審理筆錄及本院96年12月18日準備程
    序、97年1月9日之審判筆錄），復有打火機及保特瓶（內含
    汽油）各1個扣案可憑，另有前述扣案打火機及保特瓶（內
    含汽油）之照片3幀（見同上偵查卷宗第33至34頁）在卷可
    參，而前揭打火機經原審當庭勘驗結果：經試轉打火機上面
    的轉軸，馬上有火苗出現，該打火機可以點火使用（見原審
    96年8月16日審理筆錄第8頁）。綜上事證，堪認被告自白與
    事實相符，事證明確，被告犯行洵堪認定。
二、另被告辯稱：伊雖有轉動打火機之行為，惟當時證人董欣在
    旁阻止伊後，並未拘束伊身體活動之自由，然伊未再繼續以
    打火機點火，或者有其他方式點燃潑灑在地上之汽油，伊只
    是嚇嚇丙○○，並無點火之真意云云，又於本院審理時則結
    證稱：證人丙○○陳述制服我，將我拉出去是不實在的，丙○○是自己跑出去的，他並沒有制服我云云（見本院97年1
    月9日審理筆錄），然徵之證人證人丙○○前開於原審及本
    院審理時之證述，堪認被告尚非僅單純作勢威嚇，要之汽油
    為燃點甚低之易燃危險物，僅為零星之火，即可能引燃火勢
    釀成鉅禍，且被告已有轉動打火石之行為，第1次並已冒出
    火花，因未引燃，即再度打火，足認被告已有著手放火之行
    為及決心無訛。再者，自被告潑灑汽油之範圍以觀，其不但
    朝被害人丙○○身上潑灑，抑且在樓梯間潑灑汽油，而樓梯
    間亦停放有機器腳踏車等物品，此有現場樓梯間之照片1張
    在卷足佐（見偵卷第33頁），從而，本件若果真引發火勢，
    將足以燒燬整棟建築物無疑，不寧唯是，毋論被告是否為丙○○拉至戶外，然被告確係在遭丙○○之制阻，始未釀成更
    大之災禍，自難以其未進一步引燃汽油，即認被告僅係單純
    之恐嚇行為。被告上開辯解，尚非可採，不足採信。
三、按刑法上所謂爆裂物有爆發性，且有破壞力，可於瞬間將人
    或物殺傷或毀損者而言（參照最高法院22年上字第4131號判
    例）。而中央主管機關依槍砲彈藥刀械管制條例第4條第3項
    規定，由內政部以86.11.24台內警字第8670683號所公告之
    各類槍砲、彈藥主要組成零件種類所公告爆裂物之組成零件
    為：火藥、炸藥、雷管、制式導火索等有瞬間爆發性之物品
    ，始足當之，是若僅以空瓶裝填汽油，其本體既不能獨立燃
    燒，汽油本體亦無類似炸藥、棉花藥、雷汞之爆發性及破壞
    力，自難率認為爆裂物，故以玻璃瓶內裝入汽油，以破布塞
    住瓶口，無非為一般盛裝易燃物之汽油瓶而已，與所謂爆裂
    物之汽油彈尚屬有間，本件被告將保特瓶內裝汽油，並無另
    裝置上開炸藥、雷汞等有瞬間爆發性之零件，自不得僅以保
    特瓶因裝有汽油，而泛指為汽油彈之爆裂物，是被告撥灑汽
    油之行為，並無刑法第187條或槍砲彈藥刀械管制條例第7條
    第1項所謂製造爆裂物之適用，合先敘明。次按住宅為人類
    日常居住之場所，公寓亦屬之，公寓樓梯間雖僅供住戶出入
    通行，然就公寓整體言，樓梯間亦為公寓之一部分，與公寓
    有密切不可分之關係，故亦應屬住宅。又按刑法第173條第1
    項所謂放火燒燬現供人使用之住宅，必須房屋構成之重要部
    分已燒燬，如僅房屋內之傢俱、物件燒燬，房屋本身尚未達
    喪失其效用之程度，即不能依該條項論罪，而係犯同條第3
    項、第1項放火燒燬現供人使用住宅未遂之罪名（最高法院
    79年度台上字第1656號判決要旨參照）。本件被告之放火行
    為，並未造成該住宅任何器物有軟化、變形、碳化及部分或
    完全燒失現象等損害，且其建築物結構未受影響，雖潑灑汽
    油造成樓梯間因此瀰漫汽油味，然並未喪失該屋可遮風蔽雨
    供人居住之效用，是尚未達使該住宅全部滅失或喪失主要效
    用之程度，被告之行為仍未生燒燬該住宅之結果。又被告於
    其居住之樓梯間潑灑汽油後並轉動打火機，其行為已達著手
    之程度，嗣經鄰居丙○○制止，方未破壞該現供人使用住宅
    之主要效用，是被告雖著手於放火之行為，而仍未生建築物
    燒燬之結果，其行為仍屬未遂。是核被告所為，係犯刑法第
    第173條第3項、第1項之放火燒燬現供人使用之住宅未遂罪
    。又被告前有如事實欄所述之犯罪科刑及執行情形，此有本
    院被告前案紀錄表1份在卷可稽，其於上開有期徒刑執行完
    畢後，5年以內再故意犯有期徒刑以上之本罪，應依刑法第
    47條第1項規定論以累犯，並加重其刑。查被告於案發當日
    有飲用含酒精飲料等情，業據被告自承，且證人丙○○亦證
    述：伊有聞到被告身上有酒味，固如上述。惟參酌其當日仍
    可騎車購買汽油，且騎乘機車返回住處，復針對證人丙○○
    不滿車輛停放方式作出回應等各種情狀，顯示其案發期間精
    神狀態並無任何障礙，併為說明。又被告雖已著手於放火燒
    燬現供人使用住宅之行為，但未生燒燬住宅之結果，為未遂
    犯，應依刑法第25條規定減輕其刑。
四、原審因依刑法第173條第3項、第1項、第25條、第47條第1項
    、第38條第1項第2款、第3項規定，並審酌被告未思放火之
    處所為住宅，若發生大火將不可收拾，更會造成無辜人員生
    命、財產之損害，所生危害實屬重大，犯罪動機僅係與鄰居
    丙○○發生爭執，未慮及後果之嚴重性，即基於一時衝動而
    為上述放火行為，然犯罪後尚能坦承犯行，已表悔悟態度良
    好等一切情狀，以被告乙○○放火燒燬現供人使用之住宅，
    未遂，累犯，處有期徒刑3年8月；扣案之打火機一個及保特
    瓶內之汽油則為被告所有，且係供其本件犯罪所用之物，業
    據其供承在卷，應依刑法第38條第1項第2款、第3項規定宣
    告沒收。至扣案用來裝汽油之保特瓶1只，雖係被告供其本
    件犯罪所用之物，然為被告於路上所撿拾，尚非被告所有，
    此經被告陳明在卷，亦非違禁物，爰不依刑法第38條第1項
    第1款或第2款之規定宣告沒收。且認公訴意旨雖請求依刑法
    第90條第1項規定，併予諭知被告應於刑之執行前令入勞動
    場所強制工作等語。惟按保安處分係針對受處分人將來之危
    險性所為之處置，以達教化、治療之目的，為刑罰之補充制
    度。我國現行刑法採刑罰與保安處分雙軌制，係在維持行為
    責任之刑罰原則下，為協助行為人再社會化之功能，以及改
    善行為人潛在之危險性格，期能達成根治犯罪原因、預防犯
    罪之特別目的。是保安處分中之強制工作，旨在對嚴重職業
    性犯罪及欠缺正確工作觀念或無正常工作因而習慣犯罪者，
    強制其從事勞動，學習一技之長及正確之謀生觀念，使其日
    後重返社會，能適應社會生活。刑法第90條第1項規定：「
    有犯罪之習慣或以犯罪為常業或因遊蕩或懶惰成習而犯罪者
    ，得於刑之執行完畢或赦免後，令入勞動場所，強制工作」
    ，即係本於保安處分應受比例原則之規範，使保安處分之宣
    告，與行為人所為行為之嚴重性、行為人所表現之危險性及
    對於行為人未來行為之期待性相當之意旨而制定，而由法院
    視行為人之危險性格，決定應否令入勞動處所強制工作，以
    達預防之目的（最高法院94年度台上字第6611號同此見解）
    。本件被告雖前曾於94年間因公共危險案件，經臺灣桃園地
    方法院於94年8月25日以94年度桃交簡字第1622號判處罰金
    20,000元，其另於95年間因違反毒品危害防制條例案件，經
    臺灣桃園地方法院於95年5月25日以95年度桃簡字第1134號
    判處有期徒刑4月確定，有本院被告前案紀錄表在卷可按，
    尚難逕認被告係有犯罪之習慣，況被告於本院審理時坦認所
    有犯行，已有悔意，而本院亦依被告本件犯行，諭處有期徒
    刑3年8月之刑，應足以盡其本案之罪責，本件尚難以被告有
    犯罪習慣為由，逕為強制工作保安處分之宣告，附此敘明。
    其認事用法，洵無不當，量刑亦屬妥適，被告上訴指摘原判
    決此部分不當，非有理由，其上訴應予駁回。
參、無罪部分
一、公訴意旨略以：被告乙○○因與甲○○發生口角，對甲○○
    心生怨恨，竟於96年6月19日晚間7時30分許，趁酒後精神亢
    奮情緒易於衝動之際（未至精神障礙或其他心智缺陷，致不
    能辨識其行為違法之程度），基於放火燒燬他人所有之物之
    犯意，前往桃園縣八德市○○路「興榮加油站」購買約20元
    之汽油，並將該汽油裝填其在路上撿拾之2只保特瓶內，於
    同日晚間7時40分許，攜帶該2只裝有汽油之保特瓶至同上路
    2段469號前，旋以自備之打火機點燃其中1只保特瓶，並朝
    余張月里所有交由甲○○使用而停放於上址之牌號8N—18
    53號自用小客車左前門丟擲，瞬間起火燃燒而引發火勢，致
    該自用小客車左前門燒燬（毀損部分未據告訴）。嗣經甲○○及路過民眾察覺，因撲救得宜，始未損及該自用小客車之
    主要結構及效用，並當場扣得已燃燒過之保特瓶1只云云（
    檢察官未就刑法第175條第1項放火燒燬住宅等以外之他人所
    有物罪論擬）云云。
二、查本件檢察官雖未就被告所犯前開刑法第175條第1項放火燒
    燬住宅等以外之他人所有物罪論擬，惟起訴書已就前開事實
    起訴，本院自應就該事實判決，合先敘明。
三、按犯罪事實應依證據認定之，無證據不得認定其犯罪事實。
    又不能證明被告犯罪者，應諭知無罪之判決，刑事訴訟法第
    154條第2項、第301條第1項分別定有明文。又按事實之認定
    ，應憑證據，如未能發現相當證據，或證據不足以證明，自
    不能以推測或擬制之方法，為裁判基礎；且認定不利於被告
    之事實須依積極證據，苟積極證據不足為不利於被告事實之
    認定時，即應為有利於被告之認定；另認定犯罪事實所憑之
    證據，雖不以直接證據為限，間接證據亦包括在內，然而無
    論直接證據或間接證據，其為訴訟上之證明，須於通常一般
    之人均不致有所懷疑，而得確信其為真實之程度者，始得據
    為有罪之認定，倘其證明尚未達到此一程度，而有合理之懷
    疑存在而無從使事實審法院得有罪之確信時，即應由法院為
    諭知被告無罪之判決（最高法院40年台上字第86號、30年台
    上字第816號、76年台上字第4986號判例參照）。
四、訊據被告乙○○對於上揭放火燒燬他人所有之自小客車左前
    門，致生公共危險部分，並不諱言，然辯稱：車子未燒燬等
    語（見本院96年12月18日準備程序筆錄）。原審審理時經訊
    據證人即被害人甲○○於證稱：當天伊與被告發生口角，被
    告離開後，又騎機車回來，將汽油彈朝伊停在路旁的自用小
    客車丟，自用小客車就著火，伊就拿滅火器朝著火的地方撲
    滅，所以沒有整部車燒起來，僅有車子左前門有燻黑燒損的
    痕跡；又被告丟擲汽油彈的地點離伊所經營之檳榔攤約10步
    路左右，而檳榔攤的後面是泰國料理店，又自用小客車停放
    的位置附近有人在行走，當時剛好有一對夫妻剛好路過，他
    們也有幫忙滅火等情明確（見96年度偵字第14028號偵查卷
    宗第19頁、原審96年9月27日審判筆錄），於本院審理時，
    渠亦結證稱：96年6月19日下午7時30分許，被告乙○○丟汽
    油瓶於我車子的旁邊，我忘記了，好像是車子的後方。除了
    汽油瓶著火外，地上也有著火，柏油路面著火，燒到我的車
    子，是柏油路面燒，有燻到我的車子。起火後立刻有人拿滅
    火器滅火，車子左前門燻黑。車子左前門開合功能正常，所
    以車子的損壞只有車門被燻黑比較不美觀沒有做修復的動作
    ，車子去洗車打臘，這樣就看不出燻黑的痕跡等語（見本院
    97年1月9日審理筆錄），復有現場照片6張在卷可佐（見同
    上偵查卷宗第30至32頁），且有已燃燒過之保特瓶1只扣案
    足憑，顯該車並未經燒燬。雖刑法公共危險罪章中所定具體
    危險犯之規定，係以行為在客觀上致生公共危險為其構成要
    件，而所謂致生公共危險，祇須有發生實害之蓋然性為已足
    ，此蓋然性之有無，應由事實審法院基於經驗法則，而為客
    觀之判斷（最高法院86年台上字第2348號及88年台上字第32
    81號之意旨參照），然刑法第175條第1項之公共危險罪，並
    無處罰未遂犯之規定，是前開汽車既未生燒燬之結果，即無
    再論以公共危險罪之餘地，被告此部分之犯罪，尚屬不能證
    明，且毀損部分未據告訴，本件自應為其無罪之判決，原審
    不察，遽為被告有罪之判決，尚有未洽，被告上訴否認犯罪
    ，非無理由，應由本院予以撤銷改判，另為被告無罪之諭知
    。
據上論斷，應依刑事訴訟法第368條、第369條第1項前段、第364
條、第301條第1項前段，判決如主文。
本案經檢察官丁樹蘭到庭執行職務。
中    華    民    國    97    年    1     月    23    日
                  刑事第七庭審判長法  官  黃麗生
                                  法  官  黃國忠
                                  法  官  江國華
以上正本證明與原本無異。
如不服本判決，應於收受送達後10日內向本院提出上訴書狀，其
未敘述上訴之理由者並得於提起上訴後10日內向本院補提理由書
（均須按他造當事人之人數附繕本）。
                                  書記官  陳玉嬋
中    華    民    國    97    年    1     月    24    日
附錄：本案論罪科刑法條全文
中華民國刑法第173條
放火燒燬現供人使用之住宅或現有人所在之建築物、礦坑、火車
、電車或其他供水、陸、空公眾運輸之舟、車、航空機者，處無
期徒刑或7年以上有期徒刑。失火燒燬前項之物者，處1年以下有
期徒刑、拘役或500元以下罰金。
第1項之未遂犯罰之。
預備犯第1項之罪者，處1年以下有期徒刑、拘役或300元以下罰
金。


司法院資訊處製作；財團法人民間司法改革基金會備份。
